ACORDAO-COMPLETO-2558550

ACÓRDÃO 7198/2022 ATA 40/2022 - SEGUNDA CÂMARA

VISTOS, relatados e discutidos estes Embargos de Declaração, opostos por Mara Silvia Ceccon Iantas contra o Acórdão 6083/2022-TCU-Segunda Câmara, que negou provimento ao pedido de reexame que pretendia reformar o Acórdão 18826/2021-TCU-Segunda Câmara, por meio do qual o TCU julgou seu ato de aposentadoria ilegal e negou-lhe registro.
ACORDAM os ministros do Tribunal de Contas da União, reunidos em sessão da Segunda Câmara, com fundamento nos arts. 32 e 34 da Lei 8.443/1992 c/c o art. 287 do Regimento Interno, diante das razões expostas pelo relator, em:
9.1. conhecer dos presentes embargos de declaração, para, no mérito, rejeitá-los;
9.2. dar conhecimento desta decisão à embargante.

Embargos de declaração opostos por Mara Silvia Ceccon Iantas contra o Acórdão 6.083/2022-TCU-2ª Câmara, que negou provimento ao pedido de reexame que pretendia reformar o Acórdão 18.826/2021-TCU- 2ª Câmara, por meio do qual o TCU julgou seu ato de aposentadoria ilegal e negou-lhe registro. A irregularidade consignada no ato examinado refere-se à percepção das parcelas de quintos incorporados, cumulativamente com a Gratificação de Atividade Externa (GAE).

Segunda Câmara

Tribunal Regional do Trabalho da 9ª Região.

3. Interessados/Responsáveis/Recorrentes:
3.1. Interessada: Mara Silvia Ceccon Iantas (CPF XXX.660.599-XX).
3.2. Recorrente: Mara Silvia Ceccon Iantas (CPF XXX.660.599-XX).

13.1. Ministros presentes: Bruno Dantas (Presidente), Aroldo Cedraz (Relator) e Antonio Anastasia.
13.2. Ministro-Substituto presente: Marcos Bemquerer Costa.

AROLDO CEDRAZ

Ministro Aroldo Cedraz.

Trata-se de Embargos de Declaração opostos por Mara Silvia Ceccon Iantas contra o Acórdão 6083/2022-TCU-Segunda Câmara, que negou provimento ao pedido de reexame que pretendia reformar o Acórdão 18826/2021-TCU-Segunda Câmara, por meio do qual o TCU julgou seu ato de aposentadoria ilegal e negou-lhe registro. A irregularidade consignada no ato examinado refere-se à percepção das parcelas de quintos incorporados, cumulativamente com a Gratificação de Atividade Externa (GAE) .
2. 	Irresignada, a ex-servidora apresentou os presentes embargos à peça 39, dos quais destaco o que se segue:
 (...) 
DAS OMISSÕES PRESENTES NO V. ACÓRDÃO
DA AUSÊNCIA DE ILEGALIDADE
O Acórdão objurgado assim dispõe: "a jurisprudência do TCU é tranquila quanto à ilegalidade do recebimento da parcela de quintos decorrentes do exercício de função inerente à estrutura remuneratória do cargo [...]".
Dada a devida licença, e com respeito ao voto proferido, não houve adequado enfrentamento do argumento exposto acerca da equivocada origem do entendimento firmado pelo TCU. Explicou-se que, no acórdão nº 2.784/2016 (origem do entendimento) , o Ministro Relator contrariou os pareceres da unidade técnica e do Ministério Público junto ao TCU pela legalidade da incorporação dos quintos cumulativamente com a Gratificação de Atividade Externa, assentando que a Lei nº 11.416/2006 vedaria a percepção acumulada.
Com isso, a Recorrente, ora Embargante, havia alertado: "O entendimento, entretanto, é absolutamente equivocado e espera-se desta Corte administrativa que não se limite a reproduzi-lo, mas que enfrente os argumentos aqui expostos".
Embora a Corte insista na alegação de que a FC era paga a todos os ocupantes do cargo efetivo de analista judiciário, o Embargante já havia esclarecido que a VPNI de quintos não possuía caráter geral, porque não era paga indistintamente a todos os Oficiais de Justiça. E, por isso, não se confundia com a destinação da Gratificação de Atividade Externa (GAE) .
O Embargante, inclusive, esclareceu a distinção tratando das peculiaridades do caso:
[havia necessidade de designação formal, então não seria paga a todos os ocupantes do cargo]
Disse-se, ainda, que se o legislador tivesse pretendido restringir o direito à GAE nas hipóteses em que os servidores possuem parcelas incorporadas, tê-lo-ia feito expressamente. 
Contudo, o v. Acórdão silencia a respeito da distinção jurisprudencial realizada, ou seja, da não aplicação do entendimento firmado em outros julgados. O afastamento de todos os argumentos expostos no pedido de reexame limita-se aos itens 8 e 9, os quais reiteram a suposta ilegalidade do recebimento da parcela de quintos. 
Requer, respeitosamente, o esclarecimento desse ponto.
DA DISPENSA DO RESSARCIMENTO DAS QUANTIASINDEVIDAMENTE RECEBIDAS DE BOA-FÉ.
Por meio do Acórdão 6083/2022-TCU-Segunda Câmara, os Excelentíssimos Ministros desta e. Corte de Contas negaram provimento ao Pedido de Reexame interposto em face do Acórdão 18826/2021-TCU-Segunda Câmara, que considerou ilegal a concessão de aposentadoria em favor da ora Embargante. 
Assim, afastadas as alegações da Recorrente, o TCU manteve a negativa de registro ao correspondente ato. Resta, no entanto, omissão acerca das quantias indevidamente recebidas de boa-fé, como se demonstra.
No primeiro acórdão proferido, restou consignada, no item 9.2., a dispensa do ressarcimento das quantias indevidamente recebidas de boa-fé pela interessada, considerando o disposto no Enunciado 106 da Súmula da Jurisprudência do TCU. 
No pedido de reexame interposto, a Recorrente abordou a circunstância de boa-fé que permeia o recebimento dos valores. Asseverou-se que, quando a administração pública interpreta erroneamente uma lei, resultando em pagamento indevido ao servidor, cria-se uma falsa expectativa de que os valores recebidos são legais e definitivos, impedindo que ocorram descontos. Com isso, indicou-se que a pretensão de nulificação da cumulatividade não poderia surtir efeitos retroativos. 
Convém pontuar que durante o trâmite recursal, o recorrente permanece de boa-fé, pois, do contrário, estaria sendo punido por exercer regularmente um direito. 
Dessa forma, para afastar qualquer possibilidade de restituições ilegais, necessário se faz o esclarecimento acerca do período em que se considera presente a boa-fé da interessada, ora Embargante.  
DOSPEDIDOS
Diante das omissões apontadas, requer-se o recebimento e conhecimento dos presentes embargos de declaração, uma vez que tempestivos e presentes os requisitos de admissibilidade. 
No mérito, requer o provimento do presente recurso para sanar as omissões indicadas, atribuindo-lhe efeitos infringentes para, inicialmente, considerar legal a concessão da aposentadoria; e, subsidiariamente, para declarar a dispensa do ressarcimento das quantias indevidamente recebidas de boa-fé, ou seja, até a data da ciência do Acórdão nº 6083/2022.
	É o Relatório.

Luiz Gustavo de Andrade (35.267/OAB-PR), representando Mara Silvia Ceccon Iantas.

Procurador Cristina Machado Costa e Silva.

APOSENTADORIA. INCORPORAÇÃO IRREGULAR DE QUINTOS DE FUNÇÃO, PAGA INDISTINTAMENTE A TODOS OS OCUPANTES DO CARGO DE ANALISTA JUDICIÁRIO (GAE), ESPECIALIDADE OFICIAL DE JUSTIÇA AVALIADOR FEDERAL. ILEGALIDADE. PEDIDO DE REEXAME. ARGUMENTOS INSUFICIENTES PARA ALTERAR O JUÍZO PELA ILEGALIDADE DA CONCESSÃO. NEGATIVA DE PROVIMENTO. EMBARGOS DE DECLARAÇÃO. OMISSÕES ALEGADAS NÃO CARACTERIZADAS. CONHECIMENTO. REJEIÇÃO.

APOSENTADORIA (APOS)

Secretaria de Recursos (Serur); Secretaria de Fiscalização de Integridade de Atos e Pagamentos de Pessoal e de Benefícios Sociais (Sefip).

Trata-se de Embargos de Declaração opostos por Mara Silvia Ceccon Iantas contra o Acórdão 6083/2022-TCU-Segunda Câmara, que negou provimento ao Pedido de Reexame que pretendia reformar o Acórdão 18826/2021-TCU-Segunda Câmara, por meio do qual o TCU julgou seu ato de aposentadoria ilegal e negou-lhe registro. A irregularidade consignada no ato examinado refere-se à percepção das parcelas de quintos incorporados, cumulativamente com a Gratificação de Atividade Externa (GAE) .
Irresignada, a interessada opôs os Embargos de Declaração ora em discussão.
Argumenta, em resumo, omissões na decisão embargada, uma vez que não teriam sido devidamente enfrentados os argumentos "acerca da equivocada origem do entendimento firmado pelo TCU. Explicou-se que, no acórdão nº 2.784/2016 (origem do entendimento) , o Ministro Relator contrariou os pareceres da unidade técnica e do Ministério Público junto ao TCU pela legalidade da incorporação dos quintos cumulativamente com a Gratificação de Atividade Externa, assentando que a Lei nº 11.416/2006 vedaria a percepção acumulada."
Além disso, pontua que a recorrente não deve ser penalizada pelo exercício regular de um direito, como o de recorrer, considerando que a boa-fé permanece até o fim da tramitação processual. Pede, então, que seja afastada a possibilidade de restituições das quantias questionadas, recebidas após a comunicação do Acórdão 18826/2021-TCU-Segunda Câmara, como informado no seu. item 9.3.2 (reproduzido mais abaixo) .
De início, percebo que o voto à peça 32 está suficientemente fundamentado, considerando, ainda que os presentes embargos não apontam, de forma clara, as supostas omissões a serem solucionadas. 
Com efeito, a embargante alega omissão por falta de enfrentamento dos argumentos acerca da "equivocada" origem do entendimento firmado pelo TCU em decisão plenária de 2016, quando da prolação do Acórdão 2784/2016-TCU-Plenário, de relatoria do Ministro Benjamin Zymler. 
Ora, as razões que suportam a citada decisão estão dispostas, pedagogicamente, nas próprias razões que a sustentaram, não havendo necessidade de se rediscutir matéria há muito pacificada na Corte no âmbito dos presentes autos. 
 Cabe mencionar, a título de ilustração, que tais fundamentos foram revisitados, expandidos e novamente explicados nos pareceres, no voto condutor, voto revisor e declaração de voto que constam dos fundamentos que ampararam o recente Acórdão 1710/2022-TCU-Plenário, de relatoria do Ministro Vital do Rêgo.  
Na ocasião, o TCU, em outra decisão plenária, reafirmou a ilegalidade de percepção das parcelas de quintos incorporados, cumulativamente com a Gratificação de Atividade Externa (GAE) .
Por fim, a embargante requer que haja consideração da boa-fé durante a fase recursal, de forma que não se aplique o disposto no subitem 9.3.2. do Acórdão 18826/2021-TCU-Segunda Câmara (relator Ministro-Substituto Marcos Bemquerer) : 
	9.3.2. dê ciência do inteiro teor desta Deliberação à interessada, alertando-a de que o efeito suspensivo proveniente da interposição de possíveis recursos perante o TCU não a exime da devolução dos valores percebidos indevidamente após a respectiva notificação, caso os recursos não sejam providos, encaminhando a este Tribunal, no prazo de 30 (trinta) dias, comprovante da referida ciência; (grifos nossos) 
O pedido não se sustenta. A boa-fé da inativa já foi devidamente considerada no subitem 9.2. da deliberação, que dispensou o ressarcimento das quantias indevidamente recebidas consoante o disposto no Enunciado 106 da Súmula da Jurisprudência do TCU.
Além disso, deve-se lembrar que a percepção da parcela impugnada é ilegal e que, de forma estrita, os valores a serem restituídos pela interessada deveriam retroagir, no mínimo, até a concessão da aposentadoria, e não até a comunicação do Acórdão que a impugnou, como no item 9.3.2. reproduzido supra. 
No entanto, esse entendimento foi modulado pelo TCU até que foi prolatado o Enunciado 106 da Súmula da Jurisprudência, in verbis:
O julgamento, pela ilegalidade, das concessões de reforma, aposentadoria e pensão, não implica por si só a obrigatoriedade da reposição das importâncias já recebidas de boa-fé, até a data do conhecimento da decisão pelo órgão competente.
Ou seja, a extensão do período de não devolução dos valores impugnados recebidos até a data do conhecimento da decisão pelo órgão competente já se trata de modulação, condicionada nesse caso à eventual boa-fé da beneficiária, eximindo-a de devolver todos os valores relacionados à rubrica concedida de forma ilegal. 
Sendo assim, não há que se falar em dispensa do cumprimento do subitem 9.3.2. do acórdão vergastado. 
Por fim, observo que a rediscussão do mérito da questão é incabível pela via estreita dos embargos declaratórios. 
Sendo assim, não havendo qualquer omissão no Acórdão 6083/2022-TCU-Segunda Câmara, os presentes Embargos de Declaração devem ser conhecidos e, no mérito, rejeitados.
	Ante o exposto, VOTO para que o Tribunal adote a minuta de Acórdão que ora submeto à apreciação deste Colegiado.
TCU, Sala das Sessões, em 1 de novembro de 2022.
AROLDO CEDRAZ 
Relator